【裁判字號】    92,訴,209
【裁判日期】    920512
【裁判案由】    
【裁判全文】
臺灣新竹地方法院民事判決  九十二年度訴字第二○九號
    原      告  己○○
    被      告  新竹國際商業銀行股份有限公司
    法定代理人  丁○○
    被      告  戊○○
                甲○○
                丙○○
    共      同
    訴訟代理人  乙○○      住.
右當事人間請求損害賠償事件，本院判決如左：
    主    文
原告之訴駁回。
訴訟費用由原告負擔。
    事    實
甲、原告方面：
一、聲明：被告應連帶賠償原告新臺幣( 下同 )六十萬元，及自民國八十九年七月二
    十六日起至清償日止，按年息百分之五計算之利息。
二、陳述：
  (一)緣訴外人莊勝富於民國八十六年十月初，向已認識二年之原告陳述其欲向被告
      新竹國際商業銀行股份有限公司( 下稱：新竹商銀 )改制前之新竹區中小企業
      銀行股份有限公司申請信用貸款六十萬元，惟因債信不良，擬以訴外人金華新
      名義向被告新竹商銀借款，且已另覓得其他有償還貸款能力之連帶保證人，定
      能按期清償貸款，使原告不疑而同意擔任保證人。詎莊勝富、金華新係與鄭慶
      福共謀詐財，事先即已分配由金華新具名為貸款人，並由鄭慶福為貸款承辦人
      及負責另覓二名保證人，至莊勝富則詐騙原告擔任保證人。嗣經被告新竹商銀
      核准其等貸得六十萬元現款後，旋由莊勝富分得二十二萬元、金華新分得十萬
      元、鄭慶福分得二十八萬元，鄭慶福並依約給予另一提供其他二名不知情保證
      人資料之劉秋國六萬元之報酬。而莊勝富、金華新及鄭慶福共謀詐欺得利案件
      ，亦經本院八十九年度易字第七○二號刑事判決分別判處詐欺得利罪刑，經臺
      灣高等法院九十年度上易字第一八六四號刑事判決駁回上訴確定在案。
  (二)又訴外人金華新向被告新竹商銀申貸時，被告戊○○、甲○○、丙○○等被告
      新竹商銀授信人員竟填載不實調查報告之授信審查意見：１、申請者( 指金華
      新 )為人平實，從事科技公司已二年之久，收入可有納金能力，由於購買家電
      不足款，請准予辦理。惟據原告事後查知，金華新並非展訊科技有限公司( 下
      稱：展訊公司 )之股東，蓋因股東另有其人：計有金華彪、劉麗娟、金俐君、
      黃菊英及劉智忠等五人，亦非員工。且金華新貸得之款項，亦非購買家電用品
      ，猶無購買憑證，而係由其等朋分花用。２、原告亦非投資經營遠航通訊有限
      公司( 下稱：遠航公司 )，收入有源．．．等，顯有不實。３、連帶保證人黃
      程裕及徐美媛夫妻二人，係由共犯鄭慶福向劉秋國以六萬元買來之「人頭戶」
      ，此與調查報告所述：「黃某從事板模工，收入有源，夫妻有不動產，時價約
      三百五十萬元，他行押二百八十一萬元，尚具殘值。」，顯有出入。４、覈核
      之調查報告指述申請人金華新與其兄金華彪共同經營科技公司，月入五萬元，
      出入甚大。是原告受上開錯誤資料即銀行之不實調查報告引導，擔任第三位連
      帶債務保證人。嗣原告查覺有異狀，曾於八十六年十一月十日寄發新竹南大路
      一三八號存證信函向被告新竹商銀請求更換保證人，即除去原告所負保證責任
      ，由被告新竹商銀另請申請人另覓第三人作保，然被告新竹商銀卻置之不理，
      且未要求借款人辦理「覓新保證人」替代原告事宜。後原告於八十八年間向財
      政部金融局申訴被告新竹商銀未主動將保證書繕本或副本交予原告收執，經財
      政部金融局函要被告新竹商銀切實檢討改善，卻未置理，嗣原告向法院閱卷始
      取得影印本。又被告新竹商銀於八十九年間向本院聲請查封拍賣原告所有之不
      動產，迫使原告於八十九年七月二十六日代償申請人之貸款，俾以免除受拍賣
      之危機。
  (三)再被告戊○○、甲○○及丙○○為被告新竹商銀之專業銀行人員，自均應覈實
      辦事，卻發生重大疏失，致令無辜之第三者即原告受害。原告代償貸款與被告
      戊○○等之重大業務疏失，難謂無相當因果關係。退一步言，被告新竹商銀若
      返還原告之代償款，仍可取得原告之債權讓與，由被告新竹商銀再行向相關人
      員取償。又新竹新竹商銀承辦本件借款之人員戊○○等人既經徵信，為何濫填
      與事實不符之「審查意見表」，且所述有誤導原告陷於錯誤情節。被告舉金融
      放款規定為例作為迴避之詞，卻未就其規定之真義定其應盡義務，且銀行之貸
      款契約類型多且雜，契約內容為銀行既定之「單方定型契約」，銀行為專業，
      且收取利息，其應注意義務已有其「法定」標準，不容其敷衍了事。從而，基
      於銀行業者之違反常規之行為，亦應受處罰之考量，實無令銀行置之度外之餘
      地。且觀之本件申貸案之申請書「申請欄之簽名金華新」三字與借據中之對保
      人簽名「金華新」三字明顯非同一人之簽名，正待查明其原委。是被告戊○○
      、甲○○及丙○○等三人拒絕原告選擇作保之機會、不實登載原告投資遠航公
      司及金華新經營展訊公司等不實行為，已損害原告權益，嗣被告新竹商銀對原
      告請求更換保證人之事，復無合理之作為，未確實授信，被告新竹商銀基於雇
      主地位，即應與其員工即被告戊○○等負連帶賠償責任，應甚明確。
三、證據：提出刑事告訴狀、本院八十九年度易字第七○二號刑事判決、臺灣高等法
    院九十年度上易字第一八六四號刑事判決、新竹區中小企業銀行消費性貸款申請
    書、借據、審查意見表、代償證明書、新竹南大路郵局第一三八號存證信函、財
    政部金融局八十八年十一月二日臺融局(四)第八八七六七九○六號函各一件( 均
    影本 )為證。
乙、被告方面：
一、聲明：駁回原告之訴。
二、陳述：
  (一)原告於本院八十八年度訴字第五○六號被告請求原告返還借款事件中，對被告
      提出之借據中連帶保證欄中「己○○」簽名之真正並不爭執，且按保證債務之
      所謂連帶，係指保證人與主債務人負同一清償責任，對於債權人各負全部給付
      之責任而言，此觀之民法第二百七十二條第一項規定之文義甚明。嗣原告業已
      於八十九年七月二十六日如數清償該筆借款，顯見原告並不否認保證契約之效
      力，且原告對被告等已窮盡民、刑事訴訟程序主張權利未果，現原告再興訟求
      償，顯有浪費訴訟資源之虞。
  (二)又原告聲稱其擔任借款人金華新之連帶保證人係受金華新及訴外人莊勝富、鄭
      慶福共謀詐欺所致，然因被告對於借款人與保證人間之內部關係並不知情且無
      權置問。又按金融機構放款作業程序，係由借款人聲請借款，並由借款人提供
      保證人以強化金融機構放款可能性之評估依據，復經徵信、對保手續並簽妥借
      據後，即撥款至借款人之帳戶內，借貸手續即屬完備。至於借款人與保證人之
      間存有任何協議或其他關係，實非金融機構放款審查要件，原告以此抗辯興訟
      ，洵屬無據。且本件借款實係被告丙○○根據借款人所填寫消費性貸款申請書
      資料，向展訊公司電話徵信金華新有投資該公司，且向聯合徵信中心查證原告
      有投資經營遠航公司後，送經主管即被告甲○○書面審查批可放貸，再事後送
      交經理即被告戊○○核閱，是被告戊○○、甲○○及丙○○等執行職務完全依
      循金融機構徵授信之實務作業流程規定辦理，難謂其等有不法侵害原告權益之
      行為，自無令被告新竹商銀負僱用人連帶責任之理。
  (三)再原告稱被告戊○○等填載不實調查報告等語，與事實明顯不符，實為原告對
      金融機構內部諸項作業流程之曲解誤認使然，因「信用貸款申請書」係由欲申
      請借貸之當事人自行填寫，與被告戊○○等人無任何干涉。況被告戊○○等既
      因當事人之不實填載限於錯誤，而貸予款項，則被告戊○○等之銀行反成為被
      害人，不可言喻。至於銀行內部「審查意見」表，係內部之徵信資料，如因被
      徵信單位，虛應故事至徵信人員事實上記載虛偽事實，則銀行本身亦為受害者
      。遑論保證人係申請當事人等為加強其信用，以取得銀行信任而授與貸款，本
      由申請人等借方人員所自找，並非銀行自行尋覓，如有不實，事實上銀行始為
      真正被害人，顯然原告相關指摘為臨訟推諉之詞，委無足採。
  (四)另原告主張其已寄發存證信函，信函內雖表示「解除」連帶保證責任，惟其真
      意係依民法第九十二條之規定，為撤銷被詐欺而為之意思表示等語。然依民法
      第九十二條第一項但書之規定，應以被告明知其事實或可得而知者，始得撤銷
      之。查原告於簽訂保證契約時，尚不知受詐欺，更毋論被告戊○○等於斯時有
      明知或可得而知之可能。再者，由存證信函文義觀之，實無從得知原告有撤銷
      被詐欺之意思表示之真意。況解除保證契約應符合民法之相關規定，且兩造所
      訂立之借款約定條款第十條後段規定：連帶保證人須俟被告允其解除保證責任
      後方能卸責，是原告片面終止保證契約之行為，並無法解除其保證責任，至為
      灼然。遑論原告以保證人身分所清償之債務，自可依民法第二百八十一條第二
      項規定向主債務人求償，方屬正途，是原告請求被告戊○○等賠償其損害云云
      ，顯屬無據。
三、證據：提出代償證明書存根、借據、本院八十八年度訴字第五○六號民事判決、
    臺灣高等法院八十八年度上易字第二三八號民事判決、最高法院八十九年度臺上
    字第二一九六號民事裁定、臺灣高等法院檢察署檢察官九十年度議字第一五九九
    號處分書、臺灣高等法院九十一年度上易字第九二一號刑事判決、本院九十年度
    自字第六四號刑事判決各一件( 均影本 )為證。
丙、本院依職權調閱本院九十年度訴字第三六六號民事案卷、九十年度訴字第一五三
    號民事案卷及最高法院八十九年度臺上字第二一九六號民事案卷( 內含臺灣高等
    法院八十八年度上易字第二三八號民事案卷、本院八十八年度訴字第五○六號民
    事案卷 )。
    理    由
一、本件原告主張訴外人莊勝富於八十六年十月初，向原告陳述其欲向被告新竹商銀
    改制前之新竹區中小企業銀行股份有限公司申請信用貸款六十萬元，惟因債信不
    良，擬以訴外人金華新名義向被告新竹商銀借款，且已另覓得其他有償還貸款能
    力之連帶保證人，定能按期清償貸款，使原告不疑而同意擔任保證人。詎莊勝富
    、金華新係與鄭慶福共謀詐財，事先即已分配由金華新具名為貸款人，並由鄭慶
    福為貸款承辦人及負責另覓二名保證人，至莊勝富則詐騙原告擔任保證人。嗣經
    被告新竹商銀核准其等貸得六十萬元現款後，旋由莊勝富分得二十二萬元、金華
    新分得十萬元、鄭慶福分得二十八萬元，鄭慶福並依約給予另一提供其他二名不
    知情保證人資料之劉秋國六萬元之報酬。而莊勝富、金華新及鄭慶福共謀詐欺得
    利案件，亦經本院八十九年度易字第七○二號刑事判決分別判處詐欺得利罪刑，
    經臺灣高等法院九十年度上易字第一八六四號刑事判決駁回上訴確定在案。又訴
    外人金華新向被告新竹商銀申貸時，被告戊○○、甲○○、丙○○等被告新竹商
    銀授信人員竟填載不實調查報告之授信審查意見，致原告受上開錯誤資料即銀行
    之不實調查報告引導，擔任第三位連帶債務保證人。嗣原告查覺有異狀，曾於八
    十六年十一月十日寄發新竹南大路一三八號存證信函向被告新竹商銀請求更換保
    證人，然被告新竹商銀卻置之不理，且未要求借款人辦理「覓新保證人」替代原
    告事宜。後原告於八十八年間向財政部金融局申訴被告新竹商銀未主動將保證書
    繕本或副本交予原告收執，經財政部金融局發函要被告新竹商銀切實檢討改善，
    卻未置理，嗣被告新竹商銀復於八十九年間向本院聲請查封拍賣原告所有之不動
    產，迫使原告於八十九年七月二十六日代償申請人金華新本件貸款，俾以免除受
    拍賣之危機。是被告戊○○、甲○○及丙○○等三人拒絕原告選擇作保之機會、
    不實登載原告投資遠航公司及金華新經營展訊公司等不實行為，已損害原告權益
    ，嗣被告新竹商銀對原告請求更換保證人之事，復無合理之作為，未確實授信，
    被告新竹商銀基於雇主地位，即應與其員工即被告戊○○等負連帶賠償責任等情
    。
二、被告則以原告於本院八十八年度訴字第五○六號被告請求原告返還借款事件中，
    對被告提出之借據中連帶保證欄中「己○○」簽名之真正並不爭執，嗣原告亦已
    於八十九年七月二十六日如數清償該筆借款，顯見原告並不否認保證契約之效力
    。至原告聲稱其擔任借款人金華新之連帶保證人係受金華新及訴外人莊勝富、鄭
    慶福共謀詐欺所致，然因被告對於借款人與保證人間之內部關係並不知情且無權
    置問。又按金融機構放款作業程序，係由借款人聲請借款，並由借款人提供保證
    人以強化金融機構放款可能性之評估依據，復經徵信、對保手續並簽妥借據後，
    即撥款至借款人之帳戶內，借貸手續即屬完備。至於借款人與保證人之間存有任
    何協議或其他關係，實非金融機構放款審查要件，原告以此抗辯興訟，洵屬無據
    。且本件借款實係被告丙○○根據借款人所填寫消費性貸款申請書資料，向展訊
    公司電話徵信金華新有投資該公司，且向聯合徵信中心查證原告有投資經營遠航
    公司後，送經主管即被告甲○○書面審查批可放貸，再事後送交經理即被告戊○
    ○核閱，是被告戊○○、甲○○及丙○○等執行職務完全依循金融機構徵授信之
    實務作業流程規定辦理，難謂其等有不法侵害原告權益之行為，自無令被告新竹
    商銀負僱用人連帶責任之理。再「信用貸款申請書」係由欲申請借貸之當事人自
    行填寫，與被告戊○○等人無任何干涉。況被告戊○○等既因當事人之不實填載
    限於錯誤，而貸予款項，則被告戊○○等之銀行反成為被害人，不可言喻。至於
    銀行內部「審查意見」表，係內部之徵信資料，如因被徵信單位，虛應故事至徵
    信人員事實上記載虛偽事實，則銀行本身亦為受害者。遑論保證人係申請當事人
    等為加強其信用，以取得銀行信任而授與貸款，本由申請人等借方人員所自找，
    並非銀行自行尋覓，如有不實，事實上銀行始為真正被害人，顯然原告相關指摘
    為臨訟推諉之詞，委無足採。末查，解除保證契約應符合民法之相關規定，且兩
    造所訂立之借款約定條款第十條後段規定：連帶保證人須俟被告允其解除保證責
    任後方能卸責，是原告片面終止保證契約之行為，並無法解除其保證責任，至為
    灼然。遑論原告以保證人身分所清償之債務，自可再向主債務人求償，是原告請
    求被告戊○○等賠償其損害，顯屬無據等語，資為抗辯。
三、原告主張訴外人莊勝富與金華新、鄭慶福共謀騙取無知第三人為連帶保證人向銀
    行貸款朋分花用，並推由莊勝富於民國八十六年十月初，邀同原告擔任借款之連
    帶保證人，且告知因本身債信不良，擬以金華新名義向被告新竹商銀借款，復已
    另覓得其他有償還貸款能力之連帶保證人，定能按期清償貸款，使原告不疑而同
    意擔任保證人，嗣原告即與莊勝富、金華新及訴外人黃程裕、徐美媛於八十六年
    十月七日至被告新竹商銀新竹分行竹蓮辦事處，以金華新為借款人，原告、黃程
    裕、徐美媛為連帶保證人，向該行貸得六十萬元，旋由莊勝富分得二十二萬元、
    金華新分得十萬元、鄭慶福分得二十八萬元( 鄭慶福有將其中六萬元給付訴外人
    劉秋國 )，嗣該借款自八十七年五月間起即未再繳納，致被告新竹商銀向其催討
    ，原告乃於八十九年七月二十六日代償六十萬元給被告新竹商銀。而莊勝富、金
    華新及鄭慶福共謀詐欺得利案件，亦經本院八十九年度易字第七○二號刑事判決
    分別判處詐欺得利罪刑，經臺灣高等法院九十年度上易字第一八六四號刑事判決
    駁回上訴確定在案等情，業據提出代償證明書、收據、本院八十九年度易字第七
    ○二號刑事判決、臺灣高等法院九十年度上易字第一八六四號刑事判決、臺灣高
    等法院八十八年度上易字第二三八號民事判決各一份為證，復據本院調取臺灣高
    等法院八十八年度上易字第二三八號被告請求原告返還消費借貸款( 含本院八十
    八年度訴字第五○六號 )民事卷審理查核屬實，亦為被告所不爭執，自堪信原告
    此部分之主張為真實。
四、至原告主張其係因受被告戊○○、甲○○、丙○○等被告新竹商銀授信人員填載
    不實調查報告之授信審查意見誤導，始擔任上開借款第三位連帶債務保證人，致
    受有損害乙節，則為被告所否認，並以前開情詞置辯，經查：
    (一)按稱保證者，謂當事人約定，一方於他方之債務人不履行債務時，由其代負
        履行責任之契約，此為民法第七百三十九條所明定。查原告既自承其係因訴
        外人莊勝富於八十六年十月初，向其陳述欲向被告新竹商銀改制前之新竹區
        中小企業銀行股份有限公司申請信用貸款六十萬元，惟因債信不良，擬以訴
        外人金華新名義向被告新竹商銀借款，且已另覓得其他有償還貸款能力之連
        帶保證人，定能按期清償貸款，使原告不疑而同意擔任上開借據之保證人，
        並在借據上連帶保證人處簽名及蓋章等語，則原告願與被告新竹商銀訂立保
        證契約之原由，因係基於其與訴外人莊勝富間存有舊識情誼，且信任莊勝富
        所言尚另覓二名具有償債能力之保證人，其復會按期清償貸款，乃判斷實際
        上應無須由其代負本筆借款清償責任，始會同意擔任莊勝富借用金華新名義
        向被告新竹商銀借款之連帶保證人，要屬無疑。至被告新竹商銀承辦上開借
        款貸放業務之被告丙○○、甲○○所擬具銀行內部徵信借款人及保證人資力
        狀況之審查竟見表，既未經原告於簽寫上開六十萬元借據連帶保證人姓名時
        加以閱覽，即難認原告有何基於該審查意見表之誤導，始同意擔任上開借款
        連帶債務保證人情事，應堪認定。
    (二)又莊勝富等向被告新竹商銀借貸上開六十萬元款項時，既曾書立新竹區中小
        企業銀行消費性貸款申請書，並在申請書上蓋用金華新印章，有新竹區中小
        企業銀行消費性貸款申請書一紙附卷可稽，而觀之該申請書上既記載申請人
        金華新貸款用途：購買傢俱、購買家電；申請人金華新服務展訊公司；連帶
        保證人黃程裕工作係木工( 板模工 )；己○○服務遠航公司等情，則該申請
        書既係由欲申請借貸之當事人自行填寫，顯與被告新竹商銀承辦上開借款貸
        放之承辦人員無涉。嗣被告丙○○據上開申請書徵信借款人及連帶保證人之
        資力狀況，乃於審查意見表書立：借款人金華新具繳金之能力，借款擬用為
        購買家電及傢俱之用，用途正當，保證人具有不動產，且收入有源等情後，
        呈交被告甲○○批准放貸，顯無違金融機構放款作業程序。況衡之常情，銀
        行如於徵信時誤認借款人或連帶保證人確具有資力清償借款而貸予款項，則
        嗣後未能收回借款時，銀行既會受有營利虧損之不利益，是銀行應無蓄意作
        不實徵信之理。故被告新竹商銀承辦上開借款放貸之人員即被告甲○○、丙
        ○○等縱有於內部徵信審查意見表內書立與借款人或保證人實際工作或資力
        狀況不符之事，惟被告甲○○、丙○○既無故作不實徵信之必要，即難以審
        查意見表內所載與實情不符之處，遽認被告甲○○及丙○○有故為不實徵信
        行徑，誤導原告擔任上開借款之連帶保證人，而損及原告權益情事，亦堪認
        定。
    (三)再保證人既係由申請借款之當事人為加強其信用，以取得銀行信任而授與貸
        款，而由申請借款人員所自找，並非銀行自行尋覓，如有不實，事實上係銀
        行受有不利，是被告新竹商銀承辦上開借款貸放之人員即被告戊○○、甲○
        ○、丙○○等應無與莊勝富、金華新及鄭慶福共謀詐騙原告前往擔任上開借
        款連帶保證人之理。且原告於同意擔任上開借款事件之連帶保證人時已知悉
        上開借據實係莊勝富亟須資金使用，但宥於莊勝富債信不良，無法以其名義
        辦理借款事宜，才方以金華新名義去借款，顯見原告應知悉擔任連帶保證人
        之意義及應負之責任，惟仍願與被告新竹商銀約定同意擔任上開借款之連帶
        保證人，即難謂原告有何受被告戊○○、甲○○、丙○○詐騙而擔任保證人
        之事。至原告雖另稱其已寄發存證信函解除連帶保證人責任等語，惟原告此
        片面終止保證之行為，除不合於兩造借據約定條款第十條：「貴行認為有更
        換連帶保證人或增加抵質押品之必要時，一經通知，借款人即當照辦，惟原
        連帶保證人須俟貴行允其解除保證責任後方能卸責。」規定外，亦未符合民
        法上有關保證責任免除之規定，自無法解除其保證責任。是原告陳稱被告新
        竹商銀對原告請求更換保證人之事，既無合理之作為，顯有損及原告權益等
        語，尚難採信。
五、綜上所述，本件原告既係因基於其與訴外人莊勝富間存有舊識情誼，且信任莊勝
    富所言尚另覓二名具有償債能力之保證人，其復會按期清償貸款，乃判斷實際上
    應無須由其代負本筆借款清償責任，始會同意擔任莊勝富借用金華新名義向被告
    新竹商銀借款之連帶保證人，而非受被告丙○○等所書寫審查意見表之誤導，始
    同意擔任保證人。且被告甲○○、丙○○亦無故作不實徵信之必要，即難以審查
    意見表內所載與實情不符之處，遽認被告甲○○及丙○○有故為不實徵信行徑，
    致損及原告權益情事。是原告主張被告新竹商銀、戊○○、甲○○、丙○○等損
    害其權益，應連帶賠償原告六十萬元，核屬無據，應予駁回。
六、據上論結，本件原告之訴為無理由，依民事訴訟法第七十八條，判決如主文。
中      華      民      國    九十二    年      五      月    十二      日
                                  臺灣新竹地方法院民事第二庭
~B法      官  王佳惠
右為正本係照原本作成。
如對本判決上訴，須於判決送達後廿日內向本院提出上訴狀。
~B法院書記官  林淑瑜
中      華      民      國    九十二    年      五      月     十三     日


司法院資訊處製作；財團法人民間司法改革基金會備份。
